【裁判字號】    97,上易,3191
【裁判日期】    980226
【裁判案由】    妨害名譽
【裁判全文】
臺灣高等法院刑事判決                97年度上易字第3191號
上  訴  人
即  被  告  丙○○
選任辯護人  黃秀蘭律師
            陳超凡律師
上列上訴人因妨害名譽案件，不服臺灣臺北地方法院97年度易字
第2935號，中華民國97年11月21日第一審判決（起訴案號：臺灣
臺北地方法院檢察署97年度調偵字第597 號），提起上訴，本院
判決如下：
    主  文
原判決撤銷。
丙○○犯公然侮辱罪，處罰金新臺幣仟元，如易服勞役，以新
臺幣壹仟元折算壹日。
    事  實
一、丙○○現任臺北市中正區板溪里里長，與丁○○因里長選舉
    糾紛素來不睦。緣楊博明係該里同安街34號住戶，其因丙○○配偶賴佑花所有之同街32號房屋後方排水溝堵住，致其房
    屋排水無法暢通受損乙事，向臺北市政府申訴，臺北市政府
    於民國96年9 月21日轉交所轄中正區公所辦理，中正區公所
    乃指派經建課課長黃寬信、約聘技師甲○○及臺北市政府工
    務局水利工程處約聘幫工吳沛倫等人，會同丙○○、楊博明
    ，於96年9 月28日上午10時許，至上開32號房屋後方排水溝
    會勘。丙○○於會勘之際，因見丁○○亦在場，認丁○○並
    不在上開通知會勘名單內，竟不請自來，乃在上開房屋後方
    排水溝旁巷道之公共場所，於不特定人得共見共聞之情形下
    ，出於公然侮辱之故意，以「王八蛋、垃圾」之言語，公然
    辱罵丁○○。
二、案經丁○○訴由臺北市政府警察局中正第二分局報告臺灣臺
    北地方法院檢察署檢察官偵查起訴。
    理  由
一、按被告以外之人於偵查中向檢察官所為之陳述，除顯有不可
    信之情況者外，得為證據，刑事訴訟法第159條之1第2 項定
    有明文。此乃因檢察官訊問證人、鑑定人等被告以外之人時
    ，均能遵守法律規定而不致違法取供，並令具結，可信性極
    高，為兼顧理論與實務而設。故被告、辯護人如主張證人於
    偵查中所為證言顯有不可信之情形者，本乎當事人主導證據
    調查原則，自應負舉證責任，否則，被告以外之人向檢察官
    所為之陳述，毋庸另為證明，即得作為認定被告犯罪之證據
    。查證人楊博明、周炫於偵查中之供證，業經檢察官依法令
    其具結，而被告或辯護人復未指出並證明各該證言有何顯不
    可信之情況，且無其他事證足資認定其等於檢察官訊問時有
    受違法取供情事，得作為本案之證據，合先敘明。
二、訊據被告丙○○固坦認於上揭時地會勘排水溝時與告訴人丁○○發生口角之事實，惟矢口否認有何公然侮辱之犯行，辯
    稱：伊僅向告訴人及楊博明說「你們兩個人都要害我」，並
    未以「王八蛋、垃圾」之言詞辱罵告訴人云云。辯護人辯護
    意旨略以：告訴人雖於原審證稱被告有本案犯行，惟其與被
    告間素有選舉恩怨，雙方間互有訴訟多起，且為本案告訴人
    ，自難期其為有利於被告，並與事實相符之供述，更遑論其
    供述與其他證人之證詞間相互矛盾，原判決偏採其證詞自無
    足取。又證人周炫雖非本案受害人，與被告間亦無恩怨利害
    關係，但其係告訴人之知交好友，兩造參選里長時壁壘分明
    ，該證人為告訴人競選陣營之人士，對被告素有敵意，顯然
    其所言有偏頗告訴人之虞，且其證詞與告訴人、證人黃寬信
    之證詞不符，不足憑取。另證人黃寬信雖於原審證稱被告與
    告訴人見面就吵起來，但被告與告訴人吵架並不等同被告有
    向告訴人謾罵本案之話語，顯不足憑此認定被告有本案犯罪
    事實等語。
三、經查：
  (一)中正區公所因楊博明陳情其上開同安街34號房屋因丙○○配
    偶賴佑花所有之同街32號房屋後方水溝堵塞，致排水無法暢
    通受損乙事，乃由該公所經建課課長黃寬信、約聘技師甲○○及臺北市政府工務局水利工程處約聘幫工吳沛倫等人，會
    同丙○○、楊博明，於上揭時地進行會勘，及會勘時告訴人
    、乙○○、周炫等人亦先後到場關切，且於會勘之際，被告
    與告訴人因言語不合致發生口角之事實，為被告所不爭，並
    經證人楊博明、周炫於偵查中及告訴人、證人周炫、黃寬信
    、乙○○分別於原審及本院證述在卷（第597號偵查卷第5、
    6頁、原審卷第33至37頁、本院98年2月12日審判筆錄），信
    屬真實。
  (二)又證人丁○○於原審結證稱：因伊以前擔任里長時曾經處理
    過上開排水溝事宜，所以陳情人楊博明才邀請伊到場，但於
    被告配偶所有之上開32號房屋後方會勘時，被告竟辱罵伊及
    楊博明「王八蛋、垃圾」，伊聽了內心感受很難過，因伊曾
    擔任13年里長，沒有被人罵成這樣等語（見原審卷第35、36
    頁），核與證人楊博明於偵查中供證：會勘當天被告指著伊
    及告訴人說你們二個都是王八蛋、垃圾等語（第597 號偵查
    卷第5、6頁），證人周炫於偵查及原審結證：因上開排水溝
    堵住，造成排水流入其所有之臺北市○○路○段179 號房屋
    地下室，所以會勘時其亦到場關切，其雖比較晚到，但其到
    達後，確實在被告住處後面排水溝被堵住的地點，聽到被告
    罵告訴人垃圾、王八蛋等語互核大致吻合（第597 號偵查卷
    第6 頁、原審卷第33、34頁）。再參以本次會勘係針對被告
    居住之上開房屋後方排水溝堵住問題，被告對楊博明上揭陳
    情之舉已心存不滿，復於會勘現場，見前因里長選舉結怨頗
    深之告訴人在場，遂將其不滿情緒加諸於告訴人，而與告訴
    人甫見面即生齟齬，是其一時口出惡言，殆屬尋常。因此，
    告訴人及證人楊博明、周炫分別於偵查及原審結證被告以上
    開言語公然謾罵告訴人乙情，自堪予採信。
  (三)辯護人雖以：周炫於原審證稱被告辱罵告訴人「垃圾」、「
    王八蛋」並非同時所為，更非在同一處所為之，與告訴人供
    證不符，且其證稱被告講「王八蛋」那句話是在被告與告訴
    人及市政府人員一起進入楊博明家中，但告訴人及證人黃寬
    信、乙○○均證稱被告並未進入楊博明家中，則被告焉能在
    楊博明家中罵告訴人「王八蛋」云云。惟按證人之陳述有部
    分前後不符，或相互間有所歧異時，究竟何者為可採，法院
    仍得本其自由心證予以斟酌，非謂一有不符或矛盾，即應認
    其全部均為不可採信；其基本事實之陳述，若果與真實性無
    礙時，則仍非不得予以採信（最高法院74年台上字第1599號
    判例參照）。綜觀周炫上揭偵審中之供證，雖就被告是否曾
    進入楊博明辦公室乙節，與告訴人於原審及證人乙○○於本
    院供述略有出入，惟其就被告於上開32號房屋後方排水溝旁
    巷道，謾罵告訴人之主要事實陳述則始終如一，且與告訴人
    及證人楊博明於偵審中之證詞大致符合，已如上述。況證人
    周炫於原審97年11月7 日證述時，距本案案發時間相隔經年
    ，其記憶難免因時間增長而漸趨模糊，是縱證人周炫就被告
    於上開會勘時是否曾經進入楊博明辦公室乙節與事實相歧，
    亦難執此遽認其證言為不可信。至證人乙○○雖於本院證稱
    ：其係於會勘快結束時，才看見周炫從同安街那邊繞過來等
    語，然其同時亦證稱：沒有注意周炫有沒有在會勘現場等語
    （本院98年2 月12日審判筆錄），是其對於周炫是否於告訴
    人離開會勘地點後始抵達乙節已不復記憶，辯護人辯稱：周
    炫係告訴人離開後始到達會勘現場云云，自無足取。
  (四)另證人黃寬信雖於原審結證稱：被告與告訴人一見面就吵起
    來，但因會勘當時，同時很多人講話，當時他們吵的內容我
    不是聽的很清楚，當時有利害關係人住戶都有到現場，當時
    非常吵，伊聽不清楚他們在吵什麼等語（見原審卷第36頁）
    ，及證人乙○○於本院結證稱：伊只有聽到被告與告訴人在
    爭吵，並沒有刻意去聽他們爭吵的內容，至於有沒有人罵垃
    圾、王八蛋，伊沒有聽到等語（本院98年2 月12日審判筆錄
    ），上開證人既均證稱未注意聽被告及告訴人吵架內容，是
    渠等縱未聽見被告有辱罵告訴人「王八蛋、垃圾」之言語，
    亦難資為有利於被告之證據。
  (五)綜上所述，本件事證明確，被告公然侮辱犯行，洵堪認定。
四、核被告所為，係犯刑法第309條第1項公然侮辱罪。原判決對
    被告予以論科，固非無見。惟被告上開辱罵行為並不同時該
    當於刑法第310條第1項之誹謗罪（理由如後述），原判決竟
    認被告同時觸犯誹謗罪，容有未洽。被告猶執陳詞提起上訴
    ，否認犯罪，雖無理由，然原判決既有上述可議之處，自屬
    無法維持，應由本院將原判決撤銷改判。爰審酌被告前未曾
    受徒刑之宣告、素行尚佳、生活狀況、智識程度、現職為里
    長，不思為里民表率，竟動輒出言謾罵，及於犯後否認犯行
    ，毫無悔意，犯後態度不佳等一切情狀，量處如主文第二項
    所示之刑，並諭知易服勞役之折算標準。
五、不另為無罪之諭知部分
  (一)公訴意旨另以：被告於前揭時地，出於意圖散布於眾，而指
    摘足以毀損他人名譽，公然指摘告訴人「你們倆個（指告訴
    人及楊博明）都是王八蛋、垃圾、你們在一起都是要害人，
    沒有你的事為何來此」等語，足以毀損告訴人之名譽，因認
    被告同時亦涉有刑法第310條第1項之誹謗罪。
  (二)按侮辱與誹謗，雖同在侵害個人之名譽，但實不相同，舉凡
    未指定具體事實，而僅為抽象之謾罵者，為侮辱；反之，如
    對於具體之事實，有所指摘，而提及他人名譽者，則為誹謗
    ，司法院30年院字第2179號解釋意旨參照。又刑法第310 條
    誹謗罪之成立，必須意圖散布於眾，而指摘或傳述足以毀損
    他人名譽之具體事實，倘僅抽象的公然為謾罵或嘲弄，並未
    指摘具體事實，則屬刑法第309條第1項公然侮辱罪範疇（最
    高法院86年度台上字第6920號刑事裁判要旨參照）。
  (三)訊據被告堅決否認有何誹謗犯行，辯稱：其當時係對告訴人
    說你們兩個人一直要害我等語。經查被告辱罵告訴人「王八
    蛋、垃圾」，乃係抽象之謾罵，並未指摘具體之事實，應屬
    公然侮辱範疇。又證人乙○○於本院結證稱：被告當時是說
    你們兩個人一直要害我等語相符（本院98年2 月12日審判筆
    錄），與被告前揭辯解相符，且參以被告前與其配偶購買上
    開32號房屋之後，因整修房屋之違建遭舉發，而經臺北市政
    府工務局建管處查報違建列管在案，有告訴人刑事告訴狀可
    憑（第815號偵查卷第3頁），本次又係因上開房屋後方排水
    溝堵住乙事，遭楊博明向臺北市政府申訴等情，堪認被告上
    開辯稱足資採憑。是揆諸上情，被告當時雖曾對告訴人說：
    「你們兩個人一直要害我」等語，實有鑑於其上開32號房屋
    一再遭告訴人及楊博明舉發、申訴致多所埋怨，顯非以虛構
    之事實，而意圖散布於眾，指述足以毀損他人名譽之事，自
    無成立誹謗罪之可言。惟公訴人認此部分與上開有罪之公然
    侮辱部分，有想像競合之裁判上一罪關係，爰不另為無罪之
    諭知。
據上論斷，應依刑事訴訟法第369條第1項前段、第364條、第299
條第1項前段，刑法第309條第1項、第42條第3項，刑法施行法第
1條之1，判決如主文。
本案經檢察官侯寬仁到庭執行職務。
中    華    民    國    98    年    2     月    26    日
                  刑事第二十一庭審判長法  官  蘇隆惠
                                      法  官  曾家貽
                                      法  官  楊力進
以上正本證明與原本無異。
不得上訴。
                                      書記官  楊麗娟
中    華    民    國    98    年    2     月    26    日
附錄：本案論罪科刑法條全文
刑法第309條第1項
公然侮辱人者，處拘役或3百元以下罰金。


司法院資訊處製作；財團法人民間司法改革基金會備份。
